【裁判字號】    99,上訴,782
【裁判日期】    990705
【裁判案由】    誣告
【裁判全文】
臺灣高等法院高雄分院刑事判決         99年度上訴字第782號
上  訴  人
即  被  告  甲○○
上列上訴人因誣告案件，不服臺灣高雄地方法院98年度訴字第
1123號中華民國99年3月18日第一審判決（起訴案號：臺灣高雄
地方法院檢察署98年度偵續字第64號），提起上訴，本院判決如
下：
     主  文
上訴駁回。
     事  實
一、謝水亮（已經原審判處有期徒刑3月，緩刑2年確定）係高雄
    市新興區○○○路12號7樓之7「善達行實業有限公司」（以
    下簡稱善達行公司）之負責人，明知其胞妹洪謝阿蘭（未據
    起訴）經營之「摩天企業股份有限公司」（下稱摩天公司）
    位於高雄縣鳳山市○○○段181-3及181-4地號土地（下稱系
    爭土地）及其上建物，已於民國（下同）91年3月間，遭台
    灣高雄地方法院（下稱高雄地院）民事執行處查封拍賣，而
    由丁○○○連同相鄰之土地及建物一併買受，且於同年4月8
    日辦畢權利移轉登記，惟洪謝阿蘭及謝水亮以系爭土地之地
    下油槽土木工程（面積148.58平方公尺）（下稱儲油槽）不
    在拍賣範圍，且已轉讓與善達行公司為藉口，拒絕遷讓。嗣
    丁○○○以該2家公司為被告，向高雄地院民事庭訴請確認
    上開儲油槽及加油機等設施為丁○○○所有，並經高雄地院
    以94年度重訴字第366號民事判決確認上開儲油槽為丁○○○所有，且於96年11月15日確定，而謝水亮、甲○○分別為
    該事件被告善達行公司之法定代理人、訴訟代理人；另謝水
    亮亦以善達行公司名義，對丁○○○提起確認系爭土地之儲
    油槽所有權存在之訴，亦經高雄地院以96年度訴字第1462號
    判決善達行公司敗訴，並於96年10月1日確定，謝水亮、甲○○、洪謝阿蘭（未據起訴）均明知上開儲油槽所有權係歸
    屬丁○○○，竟共同基於意圖使丁○○○、乙○○及丙○○
    （丁○○○之配偶及子）受刑事處分之誣告犯意聯絡，於97
    年3月24日以善達行公司為告訴人，謝水亮為告訴代表人，
    向臺灣高雄地方法院檢察署誣指：丁○○○、乙○○、丙○○明知位於高雄縣鳳山市○○○路218號之地下油槽（面積
    148.58平方公尺，按即上揭系爭土地之地下油槽）為善達行
    公司所有，竟於97年3月18日僱用挖土機，將油槽上底、前
    後、左右約50坪毀損拆除等語，以此不實之事項，對丁○○○、乙○○、丙○○提出毀損罪之刑事告訴，並由甲○○於
    97年5 月9 日受任為告訴代理人，而向該管公務員誣告犯罪
    。嗣臺灣高雄地方法院檢察署偵查後，認丁○○○、乙○○
    、丙○○罪嫌不足，而以97年度偵字第18114 號為不起訴處
    分，善達行公司復行聲請再議，再由臺灣高等法院高雄分院
    檢察署以97年度上聲議字第1114號駁回再議而確定。
二、案經丁○○○、乙○○、丙○○訴請臺灣高雄地方法院檢察
    署檢察官偵查起訴。
     理  由
壹、程序方面（證據能力之審查）
一、按被告以外之人於審判外之陳述，雖不符刑事訴訟法第159
    條之1至之4等4條之規定，而經當事人於審判程序同意作為
    證據，法院審酌該言詞陳述或書面陳述作成時之情況，認為
    適當者，亦得為證據；又當事人、代理人或辯護人於法院調
    查證據時，知有刑事訴訟法第159條第1項不得為證據之情形
    ，而未於言詞辯論終結前聲明異議者，視為有前項之同意，
    同法第159條之5定有明文。
二、本判決下列所引用屬於言詞陳述及書面陳述之傳聞證據部分
    ，檢察官、被告於本院行準備程序時，對於各該傳聞證據之
    證據能力均未加爭執，且同意作為本案之證據（見本院卷第
    24頁），嗣於本院審理程序，調查各該傳聞證據，加予提示
    並告以要旨時，檢察官、被告亦均未於言詞辯論終結前聲明
    異議，本院審酌各該傳聞證據作成時之情況，認均與本件待
    證事實具有關聯性，且查無證據足以證明言詞陳述之傳聞證
    據部分，陳述人有受不法取供或違反其自由意志而陳述之情
    形，書面陳述之傳聞證據部分，亦無遭變造或偽造之情事，
    顯見上開傳聞證據之證明力非明顯過低，衡酌各該傳聞證據
    ，作為本案之證據亦屬適當，自均得為證據，而有證據能力
    。
貳、實體部分
一、訊據上訴人即被告甲○○（下稱被告）固坦承其曾擔任高雄
    地院94年度重訴字第36 6號民事事件之訴訟代理人及臺灣高
    雄地方法院檢察署97年度偵字第18114號毀損案件（下稱毀
    損案件）之告訴代理人，惟矢口否認有何誣告之犯行，於原
    審辯稱：上揭儲油槽並非在拍賣範圍內，丁○○○並未因拍
    定上開系爭土地及建物即取得儲油槽所有權，且上開94年度
    重訴字第366號民事判決所確認標的是4個油桶，並非儲油槽
    。告訴人曾向行政機關提出切結「願補償該設備之損害予所
    有權人」，致伊深信儲油槽係被告謝水亮所有。善達行公司
    曾對告訴人提起確認儲油槽之所有權存在之訴，雖經高雄地
    院以96年度審訴字第2288號裁定駁回，然已經鈞院以97年度
    抗字第43號裁定廢棄原裁定，認定該訴訟事件與上開94年度
    重訴字第366號民事判決所認定之事實、標的物不同，非同
    一事件，故洪謝阿蘭與伊均認丁○○○未取得儲油槽之所有
    權。伊縱對上開判決結果有不同法律見解，亦係出於懷疑而
    為申告，缺乏誣告故意云云。於本院則辯稱：因系爭儲油槽
    不點交，不在法院拍賣範圍以內，且鈞院97年度抗字第43號
    民事裁定，已認定儲油槽與地下室，是屬不同標的，所以洪
    謝阿蘭、謝水亮認仍屬其所有。洪謝阿蘭、謝水亮與丁○○○、施添寶等人間多年來告來告去，都是因為拆除本件系爭
    儲油槽的事，而會提出刑事告訴，是派出所主管建議洪謝阿
    蘭乾脆向檢察官提出告訴，尋求法律保護。原審認伊是本件
    誣告的主謀，其實洪謝阿蘭在96年中，始拿有關訴訟資料找
    伊，伊只是基於好朋友義務幫忙，洪謝阿蘭提供的證據都是
    法院的文件，伊從事建築營造工作，所以提供此方面的資訊
    及見解給洪謝阿蘭參考，至於要不要提告，都是由洪謝阿蘭
    所請的律師處理，伊係受洪謝阿蘭的請求代為協助，找伊當
    代理人並出庭陳述意見，並非伊之意思要提出告訴，洪謝阿
    蘭證述伊均知情是錯誤的，伊僅係代理人的身分，並無誣告
    之意圖與犯罪之故意云云。
二、經查：
  (一)洪謝阿蘭經營之摩天公司位於高雄縣鳳山市○○○段181-3
    及181-4地號土地及其上建物，已於91年3月間經高雄地院民
    事執行處查封拍賣，而由丁○○○連同相鄰之土地及建物一
    併買受，且於同年4月8日辦畢權利移轉登記；惟洪謝阿蘭及
    謝水亮以系爭儲油槽所有權尚有爭議為由拒絕遷讓，嗣丁○○○以該2家公司為被告，向高雄地院民事庭訴請確認上開
    儲油槽及加油機等設施為丁○○○所有，已經高雄地院以94
    年度重訴字第366號民事判決，確認該儲油槽為丁○○○所
    有，該民事判決於96年11月15日確定，而被告甲○○為上開
    民事訴訟事件被告善達行公司之訴訟代理人；另謝水亮亦以
    善達行公司名義，對丁○○○提起確認該儲油槽所有權存在
    之訴，亦經高雄地院以96年度訴字第1462號民事判決，判決
    善達行公司敗訴，該民事判決於96年10月1日確定；嗣於97
    年3月24日善達行公司為告訴人，被告謝水亮為告訴代表人
    ，以上開儲油槽為善達行公司所有，基於所有權人之地位，
    再向臺灣高雄地方法院檢察署對告訴人丁○○○、乙○○、
    丙○○等人提出毀損之刑事告訴，而被告甲○○則於97年5
    月9日又受任為該刑訴毀損案件之告訴代理人，該案嗣經臺
    灣高雄地方法院檢察署以97年度偵字第18114號為不起訴處
    分，善達行公司復行聲請再議，再由臺灣高等法院高雄分院
    檢察署以97年度上聲議字第1114號駁回再議而確定等事實，
    已據證人洪謝阿蘭於原審審理時證述綦詳（見原審卷第155
    、156頁），核與共同被告謝水亮於原審審理時就上開事實
    認罪之內容相符（見原審卷第151頁），並有土地登記第一
    類謄本、建物登記第二類謄本、刑事告訴狀、高雄地院94年
    度重訴字第366號民事判決及確定證明書、96年度訴字第
    1462號民事判決及裁定、臺灣高雄地方法院檢察署檢察官97
    年度偵字第18114號不起訴處分書另臺灣高等法院高雄分院
    檢察署97年度上聲議字第1114號處分書等在卷足稽（見原審
    94年度重訴字第366號民事卷第10至22頁、臺灣高雄地方法
    院檢察署97年度他字第24 00號卷第1、2頁、原審偵一卷第
    27至40、61至64頁），上開各事實，均堪以認定。
  (二)被告雖辯稱上揭儲油槽非在拍賣範圍，且高雄地院94年度重
    訴字第366號民事判決所確認之標的係針對4個油桶，並非儲
    油槽云云，惟查，高雄地院90年度執字第3888號執行事件，
    雖於92年3月7日以92雄院貴民嘉90執字第3888號函記載地下
    油槽非在拍賣範圍內等語（見高雄地院90年度執字第3888號
    影卷第15頁），然有關儲油槽所有權歸屬，另經高雄地院以
    94 年度重訴字第366號民事判決認定：「…又系爭油槽均具
    有50KL之儲油量，係藏置於以混凝土澆置而成，面積達148.
    58平方公尺之儲油槽（即本案系爭儲油槽）內，再於系爭油
    槽與系爭儲油槽間以水泥沙漿及溪沙填實，其外復以數十支
    長8公尺之鋼軌樁所打入地底，用以固定及防護系爭儲油槽
    等事實，亦有原告（即丁○○○等人）提出之建築執照申請
    書及洪文井建築師事務所之設計圖說各1份在卷可查（本院
    卷一第120-121頁），自堪認系爭油槽與系爭儲油槽已為一
    體而無法分離，應屬單一之物。…從而，系爭加油站建物既
    經本院依法執行拍賣，且經原告於系爭執行事件拍定繳足價
    金而取得所有權，則依民法第68條第2項之規定，於本院將
    主物即系爭加油站建物拍賣而移轉所有權予原告之時，無論
    系爭執行事件有無將系爭儲油槽列入執行範圍內，原告均應
    法律規定而當然取得從物即系爭儲油槽之所有權，是原告主
    張其為系爭儲油槽之所有權人，應屬可採。」明確（見偵卷
    第30頁第13行至20行、第31頁第7至13行），上開確定之民
    事判決已於判決理由中就該判決主文所記載之附表編號2部
    份即本案系爭儲油槽所有權部分，詳予論述依憑之證據及得
    心證之理由，確認上開儲油槽為丁○○○所有，且就執行事
    件雖未將該儲油槽列入執行（點交）範圍，然上開儲油槽所
    有權仍因從物附隨於主物（即加油站）而一併移轉所有權，
    已為丁○○○所有一節特別敘明其法律關係及所有權之歸屬
    ，被告甲○○既為該民事訴訟事件之被告善達行公司之訴訟
    代理人，自難諉稱就系爭儲油槽所有權歸屬不知已經法院判
    決認定係丁○○○所有；況共同被告謝水亮另以善達行公司
    名義，對丁○○○提起確認系爭儲油槽所有權存在之訴，亦
    經高雄地院以96年度訴字第1462號判決善達行公司敗訴，並
    於96年10月1日確定，有該民事判決及裁定附卷可憑（見偵
    卷一第38至41頁），而就被告甲○○是否知悉該判決結果一
    節，證人洪謝阿蘭於原審審理時亦結證稱：如果有判決，被
    告甲○○應該都知道，他會瞭解，因為他關心整個案件，一
    直要為我們爭取最大權益等語（見原審卷第159、160頁），
    益證被告甲○○受任為本件毀損案件之告訴代理人前，早已
    明知系爭儲油槽所有權之歸屬，已經法院判決認定係丁○○○所有甚明。被告甲○○辯稱因儲油槽非在拍賣範圍，丁○○○並未因拍定上開土地及建物即取得上揭地下油槽所有權
    ，及高雄地院94年度重訴字第366號民事判決所確認標的是4
    個油桶，並非儲油槽等語，均與事實不符，不足採信。
  (三)次查，高雄地院94年度重訴字第366號、96年度訴字第1462
    號民事判決，分別於96年11月15日、96年10月1日確定，高
    雄縣政府95年11月28日府建工字第0950276393號函雖記載告
    訴人丁○○○申請換發加油站經營許可執照曾切結油槽設施
    若涉損害事項將負責賠償等語（見原審審訴卷第92頁），然
    告訴人丁○○○所簽定上開切結書時點，係在法院判決確定
    儲油槽所有權歸屬前，且告訴人丁○○○簽訂上開切結書，
    係就行政機關之主管監督事項、內容為行為責任之切結，無
    法逕資為認定私權爭議之法律關係即據以認定係被告謝水亮
    為儲油槽所有權人之證據；再查，善達行公司另對告訴人丁○○○提起確認「4只油桶」所有權存在之訴，經高雄地院
    於96年12月28日以96年度審訴字第2288號裁定認定該事件與
    94年度重訴字第366號事件為同一事件而駁回善達行公司之
    訴，嗣本院於97年1月31日以97年度抗字第43號民事廢棄該
    裁定後，又經高雄地院97年度訴更（一）字第2號事件加以
    審理，而善達行公司於97年7月22日該件訴訟進行中，變更
    訴之聲明為確認「系爭儲油槽」所有權存在，復高雄地院97
    年度訴更（一）字第2號認定該事件與該院94年度重訴字第
    366號事件為同一事件，而駁回善達行公司之訴確定在案，
    以上有民事起訴狀、高雄地院96年度審訴字第2288號民事裁
    定、本院97年度抗字第43號民事裁定、民事補充理由狀、高
    雄地院97年度訴更（一）字第2號民事裁定等附卷足參（見
    原審96年度審訴字第2288號卷第3、4、36頁、本院97年度抗
    字第43號卷第9頁、原審97年度訴更（一）字第2號卷第76、
    77、104頁），依上開分析說明，本院97年度抗字第43號民
    事裁定之標的，係針對「4只油桶」而非「系爭儲油槽」，
    故被告甲○○辯稱因收到上開本院97年度抗字第43號民事裁
    定，才認為丁○○○未取得儲油槽所有權，而提起毀損告訴
    云云，即屬無據，其據以辯稱系爭儲油槽之所有權尚有爭議
    ，其等提出毀損之告訴，並無誣告之故意云云，洵難採信。
  (四)至於，證人洪謝阿蘭於原審雖證述其與被告甲○○主觀上均
    認原審94年度重訴字第366號民事事件，並未確認儲油桶所
    有權歸屬等語，然證人洪謝阿蘭之證詞，除與上開民事判決
    內容不符外，另被告甲○○係擔任該民事事件之訴訟代理人
    ，應知悉系爭儲油槽所有權係判決歸屬丁○○○，已如前述
    ，故證人洪謝阿蘭前開所述，自難資為被告甲○○有利之認
    定，附此敘明。
  (五)綜上各節所述，參互勾稽引證，足認本件被告甲○○與謝水
    亮、洪謝阿蘭等人自上揭民事判決確定系爭儲油槽所有權係
    屬丁○○○後，其等明知善達行公司已確定無所有權，竟意
    圖使丁○○○、乙○○、丙○○等人受刑事處分，共同誣告
    告訴人丁○○○、乙○○、丙○○甚明，被告誣告之犯行，
    事證明確，堪以認定。又本件事證已甚明確，被告請求再次
    傳喚證人洪謝阿蘭及派出所主管，均無必要，併予敘明。
三、論罪方面
  (一)按刑法之誣告罪，本不限於所告事實全屬虛偽者，始能成立
    ，倘所告事實之一部分係出於故意虛構，仍不得謂非誣告。
    再按告訴人所訴事實不能證明其係屬實，在對於被訴人為不
    起訴處分確定者，固不能謂告訴人因此即應負誣告罪責，然
    此必以告訴人有出於誤會或懷疑被訴人有此事實，或對其事
    實張大其詞而為申告之情形，始足以當之。若告訴人以自己
    親歷被害事實，堅指被訴人有犯罪行為，指名向該管公務員
    告訴，經不起訴處分，認被訴人並無此犯罪事實者，即不能
    謂告訴人不應負誣告罪責（最高法院94年台上字第6589號判
    決意旨參照）。查本件被告甲○○於上開毀損案件擔任告訴
    代理人，且於該案件97年5月9日偵查時向檢察事務官誣稱：
    油槽在土地之內沒有錯，但法官已經核定我們有所有權，我
    們要去申請保存登記等語（見臺灣高雄地方法院檢察署97年
    度他字第2400號卷第26頁），依上揭論述分析，系爭儲油槽
    之所有權已經法院判決確定係丁○○○所有，善達行公司並
    無所有權，被告甲○○明知此情，竟受任為告訴代理人申告
    系爭儲油槽係屬善達行公司所有之內容，顯然出於故意虛構
    已明確之民事權利義務關係，且其就上開申告事項，既出於
    親身之經歷，自不得謂為不知或疏失，被告有使丁○○○、
    乙○○、丙○○等人受刑事處分之意圖，而應成立共同誣告
    丁○○○、乙○○、丙○○等人之犯行，已堪認定，其辯稱
    因係對上開民事判決之法律見解不同，出於懷疑而為申告，
    無誣告故意云云，洵非的論，而不可採信。
  (二)核被告甲○○所為，係犯刑法第169條第1項之誣告罪。被告
    甲○○與謝水亮及洪謝阿蘭間，就本件誣告之犯行，有犯意
    聯絡及行為分擔，均係共同正犯。查誣告為妨害國家審判權
    之犯罪，就其性質而論，直接受害者係國家。至個人受害，
    乃國家進行不當審判事務所發生之結果，與誣告行為不生直
    接之關係，祇能就其誘起審判之原因令負罪責，故以一訴狀
    誣告數人，僅能成立一誣告罪（最高法院18年上字第904 號
    、19年上字第381號判例意旨及93年度台上字第5628號判決
    意旨參照）。本件被告以一狀同時誣告丁○○○、乙○○、
    丙○○等人，依上開說明，僅成立一誣告罪，併此敘明。
四、原審認被告甲○○罪證明確，因而適用刑法第169條第1項、
    第28條之規定，並審酌被告甲○○明知告訴人丁○○○、乙○○、丙○○並未對善達行公司為毀損行為，仍對告訴人丁○○○、乙○○、丙○○提出毀損之刑事告訴，意圖使他人
    受刑事處分，嚴重危害國家刑罰追訴權之正當、正確之行使
    ，而使他人有遭受不當追訴、審判之虞，被告謝水亮犯後已
    與告訴人達成和解，並賠償告訴人新台幣10萬元，此有收據
    附卷足稽（見原審卷第132 頁），及告訴人乙○○於原審審
    理時表示願原諒被告（見原審卷第191 頁），其犯罪之動機
    、目的、手段，犯後態度等一切情狀，量處被告甲○○有期
    徒刑伍月，以資懲儆。其認事用法，核無不合，量刑亦屬允
    當。被告上訴意旨否認犯罪，指摘原判決不當；為無理由，
    應予駁回。
據上論斷，應依刑事訴訟法第368條，判決如主文。
本案經檢察官郭振昌到庭執行職務。
中    華    民    國    99    年    7     月    5     日
                刑事第五庭    審判長法  官  曾永宗
                                    法  官  任森銓
                                    法  官  鍾宗霖
以上正本證明與原本無異。
如不服本判決應於收受本判決後10日內向本院提出上訴書狀，其
未敘述上訴理由者，並得於提起上訴後10日內向本院補提理由書
狀（應附繕本）。
中    華    民    國    99    年    7     月    5     日
                                    書記官  邱麗莉
附錄本判決論罪科刑法條：
刑法第169條：
意圖他人受刑事或懲戒處分，向該管公務員誣告者，處 7 年以
下有期徒刑。
意圖他人受刑事或懲戒處分，而偽造、變造證據，或使用偽造、
變造之證據者，亦同。

司法院資訊處製作；財團法人民間司法改革基金會備份。
